---
title: "Laboratorio ACP"
subtitle: "Análisis de Componentes Principales · Modelo 7E"
author: "Fundación Universitaria Konrad Lorenz"
output: 
  learnr::tutorial:
    progressive: true
    allow_skip: true
    language: es
    theme: flatly
runtime: shiny_prerendered
---

```{r scroll-fix, echo=FALSE}
# Fix para evitar scroll al tope al cambiar de sección
```

```{js, echo=FALSE}
// Evitar que learnr haga scroll al top al cambiar de sección
$(document).ready(function() {
  // Guardar posición antes de navegar
  var savedScroll = 0;
  
  $(document).on('click', 'button[data-section-id], .btn-tutorial-next, .btn-tutorial-prev', function() {
    savedScroll = 0; // Reset al inicio de la nueva sección está bien
  });
  
  // Evitar scroll automático al verificar respuestas (el más molesto)
  $(document).on('click', '.quiz_submit_button, .btn.quiz-submit', function(e) {
    savedScroll = $(window).scrollTop();
    setTimeout(function() {
      $(window).scrollTop(savedScroll);
    }, 150);
  });
  
  // También para botones de retry
  $(document).on('click', '.btn.quiz-retry', function() {
    savedScroll = $(window).scrollTop();
    setTimeout(function() {
      $(window).scrollTop(savedScroll);
    }, 150);
  });
});
```

```{css, echo=FALSE}
@import url('https://fonts.googleapis.com/css2?family=Space+Grotesk:wght@300;400;500;600;700&family=Lora:ital,wght@0,400;1,400&display=swap');

:root {
  --ink:     #1a1a2e;
  --paper:   #f7f4ef;
  --accent1: #e63946;
  --accent2: #457b9d;
  --accent3: #f4a261;
  --soft:    #a8dadc;
  --muted:   #6c757d;
  --green:   #2a9d8f;
  --radius:  14px;
}

body {
  font-family: 'Space Grotesk', sans-serif;
  background: var(--paper);
  color: var(--ink);
  line-height: 1.65;
  font-size: 16px;
}

/* ── PHASE BANNER ── */
.phase-banner {
  display: grid;
  grid-template-columns: auto 1fr;
  align-items: center;
  gap: 24px;
  padding: 28px 36px;
  border-radius: var(--radius);
  margin: 32px 0 24px;
}
.phase-banner .phase-num {
  font-size: 56px;
  font-weight: 800;
  line-height: 1;
  opacity: 0.20;
  letter-spacing: -3px;
}
.phase-banner .phase-info h2 {
  margin: 0 0 4px;
  font-size: 22px;
  font-weight: 700;
  letter-spacing: 3px;
  text-transform: uppercase;
  border: none;
  padding: 0;
}
.phase-banner .phase-info p { margin: 0; font-size: 14px; opacity: 0.88; }
.phase-time {
  display: inline-block;
  margin-top: 8px;
  background: rgba(255,255,255,0.22);
  padding: 2px 14px;
  border-radius: 99px;
  font-size: 12px;
  font-weight: 600;
}

.elicit    { background:#1a1a2e; color:#a8dadc; }
.engage    { background:#e63946; color:#fff; }
.explore   { background:#457b9d; color:#fff; }
.explain   { background:#1d3557; color:#a8dadc; }
.elaborate { background:#2a9d8f; color:#fff; }
.evaluate  { background:#e76f51; color:#fff; }
.extend    { background:#264653; color:#e9c46a; }

/* ── CARDS ── */
.card {
  background: white;
  border-radius: var(--radius);
  padding: 20px 24px;
  margin: 16px 0;
  box-shadow: 0 2px 14px rgba(0,0,0,0.06);
}
.card-blue   { border-left: 5px solid var(--accent2); }
.card-red    { border-left: 5px solid var(--accent1); background:#fff5f5; }
.card-yellow { border-left: 5px solid var(--accent3); background:#fffaf0; }
.card-green  { border-left: 5px solid var(--green);   background:#f0faf9; }

/* ── GRAPH CAPTION BOX ── */
.graph-caption {
  background: #f0f4f8;
  border-radius: 0 0 var(--radius) var(--radius);
  padding: 14px 20px;
  font-size: 13.5px;
  color: #444;
  margin-top: -4px;
  margin-bottom: 20px;
  border-top: 2px solid #dee2e6;
}
.graph-caption strong { color: var(--ink); }

/* ── MATH BLOCK ── */
.math-block {
  background: #1a1a2e;
  color: #a8dadc;
  border-radius: var(--radius);
  padding: 20px 28px;
  margin: 20px 0;
  font-size: 15px;
}
.math-block .label {
  font-size: 11px; letter-spacing: 2px; text-transform: uppercase;
  color: #f4a261; margin-bottom: 10px; display: block;
}

/* ── STEPS ── */
.steps {
  display: flex; gap: 0; margin: 24px 0; counter-reset: step;
}
.step { flex: 1; text-align: center; position: relative; }
.step::after {
  content: ''; position: absolute; top: 18px; right: -50%;
  width: 100%; height: 2px; background: #dee2e6; z-index: 0;
}
.step:last-child::after { display: none; }
.step-num {
  width: 36px; height: 36px; border-radius: 50%;
  background: var(--accent2); color: white;
  font-weight: 700; font-size: 14px;
  display: flex; align-items: center; justify-content: center;
  margin: 0 auto 8px; position: relative; z-index: 1;
}
.step-label { font-size: 11px; font-weight: 600; color: var(--muted); text-transform: uppercase; }

/* ── GRID UTILS ── */
.grid-2 { display: grid; grid-template-columns: 1fr 1fr; gap: 14px; }
.grid-3 { display: grid; grid-template-columns: repeat(3,1fr); gap: 12px; }
.grid-6 { display: grid; grid-template-columns: repeat(6,1fr); gap: 10px; }
.center  { text-align: center; }

/* ── TYPOGRAPHY ── */
h2 { font-size: 19px; border-bottom: 2px solid #e9ecef; padding-bottom: 8px; margin-top: 32px; }
h3 { font-size: 16px; color: var(--accent2); margin-top: 24px; }
blockquote {
  border-left: 4px solid var(--accent3); margin: 20px 0;
  padding: 12px 20px; background: #fffaf0;
  font-family: 'Lora', serif; font-style: italic;
  color: #444; border-radius: 0 8px 8px 0;
}
code { background: #eef2f7; padding: 2px 6px; border-radius: 4px; font-size: 13px; }
```

```{r setup, include=FALSE}
library(learnr)
library(tidyverse)
library(ggplot2)
library(corrplot)
library(factoextra)
library(FactoMineR)
library(knitr)
library(gridExtra)
library(DT)
library(kableExtra)
library(writexl)
library(shiny)
library(base64enc)
library(htmltools)

knitr::opts_chunk$set(echo=FALSE, warning=FALSE, message=FALSE,
                      fig.width=8, fig.height=5.5)

# Evitar scroll automático al top cuando se cambia de sección
tutorial_options(exercise.timelimit = 60)

# ── 🌸 FLORES (ENGAGE) ───────────────────────────────────────────────────────
set.seed(42)
n <- 60
flores <- data.frame(Flor = paste0("F", sprintf("%02d", 1:n)))
tam   <- rnorm(n, 50, 10)
color <- rnorm(n, 7, 2)
flores$Petalo_Largo     <- round(tam + rnorm(n, 0, 3), 2)
flores$Petalo_Ancho     <- round(0.4 * flores$Petalo_Largo + rnorm(n, 0, 1), 2)
flores$Sepalo_Largo     <- round(0.8 * tam + rnorm(n, 0, 2), 2)
flores$Sepalo_Ancho     <- round(30 - 0.3 * flores$Sepalo_Largo + rnorm(n, 0, 1.5), 2)
flores$Intensidad_Color <- round(color, 2)
flores$Saturacion       <- round(0.7 * flores$Intensidad_Color + rnorm(n, 0, 0.8), 2)
flores_num  <- flores[, -1]
pca_flores  <- prcomp(flores_num, scale=TRUE)

# ── 🍷 VINOS (EXPLORE) ───────────────────────────────────────────────────────
set.seed(123)
nv     <- 42        # reducido para biplot legible (~14 por tipo)
cuerpo <- rnorm(nv, 5, 1.5)
dulzor <- rnorm(nv, 6, 2)
acidez <- rnorm(nv, 4, 1)
vinos  <- data.frame(
  Acidez  = round(acidez + rnorm(nv, 0, 0.3), 2),
  Azucar  = round(dulzor + rnorm(nv, 0, 0.8), 2),
  Alcohol = round(9 + 0.6*cuerpo - 0.3*dulzor + rnorm(nv, 0, 0.5), 2)
)
vinos$pH       <- round(3.8 - 0.25*vinos$Acidez + rnorm(nv, 0, 0.05), 2)
vinos$Densidad <- round(0.995 + 0.001*vinos$Azucar - 0.0008*vinos$Alcohol + rnorm(nv, 0, 0.0005), 4)
vinos$Sulfatos <- round(0.5 + 0.2*cuerpo + rnorm(nv, 0, 0.05), 2)
vinos$Cloruros <- round(0.04 + 0.01*vinos$Acidez + rnorm(nv, 0, 0.01), 3)
vinos$Calidad  <- round(3 + 0.3*vinos$Alcohol - 0.4*vinos$Acidez + 0.2*vinos$Sulfatos + rnorm(nv, 0, 0.5))
vinos$Tipo     <- factor(
  ifelse(vinos$Azucar > 7, "Dulce", ifelse(vinos$Azucar > 4, "Semi-seco", "Seco")),
  levels = c("Seco", "Semi-seco", "Dulce")
)
vinos_num  <- vinos[, 1:7]
pca_vinos  <- prcomp(vinos_num, scale=TRUE)

# ── 🌼 IRIS ──────────────────────────────────────────────────────────────────
data(iris)
iris_pca <- prcomp(iris[, 1:4], scale=TRUE)

# Paleta compartida
pal_tipo   <- c("Seco"="#e63946", "Semi-seco"="#457b9d", "Dulce"="#f4a261")
pal_fase   <- c("#e63946","#e87c4a","#457b9d","#1d3557","#2a9d8f","#e76f51","#264653")
```

---

# Portada

<div style="min-height:88vh;display:flex;flex-direction:column;justify-content:center;
            padding:40px 20px;background:#1a1a2e;border-radius:16px;
            color:white;text-align:center;margin:10px 0;">

<p style="font-size:11px;letter-spacing:4px;text-transform:uppercase;
          color:#f4a261;margin-bottom:20px;">Laboratorio · Estadística Multivariada</p>

<h1 style="font-size:clamp(38px,8vw,76px);font-weight:800;margin:0;
           letter-spacing:-2px;line-height:1;color:#a8dadc;">
  Análisis de<br>Componentes<br>Principales
</h1>

<p style="font-size:13px;color:#a8dadc;opacity:0.6;margin:16px 0 36px;letter-spacing:2px;">
  ACP · PCA
</p>

<div style="display:flex;justify-content:center;gap:14px;flex-wrap:wrap;margin-bottom:36px;">
  <span style="background:rgba(255,255,255,0.08);border:1px solid rgba(255,255,255,0.15);
               border-radius:99px;padding:8px 20px;font-size:13px;">⏱ 90 minutos</span>
  <span style="background:rgba(255,255,255,0.08);border:1px solid rgba(255,255,255,0.15);
               border-radius:99px;padding:8px 20px;font-size:13px;">📐 Modelo 7E</span>
  <span style="background:rgba(255,255,255,0.08);border:1px solid rgba(255,255,255,0.15);
               border-radius:99px;padding:8px 20px;font-size:13px;">🧪 Práctico en R</span>
</div>

<div style="display:grid;grid-template-columns:repeat(7,1fr);gap:4px;
            max-width:560px;margin:0 auto 40px;">
  <div style="background:#e63946;border-radius:6px;padding:10px 0;font-size:10px;
              font-weight:700;letter-spacing:0.5px;color:white;">ELICIT<br>
    <span style="opacity:.7;font-weight:400;font-size:9px;">10′</span></div>
  <div style="background:#e87c4a;border-radius:6px;padding:10px 0;font-size:10px;
              font-weight:700;letter-spacing:0.5px;color:white;">ENGAGE<br>
    <span style="opacity:.7;font-weight:400;font-size:9px;">15′</span></div>
  <div style="background:#457b9d;border-radius:6px;padding:10px 0;font-size:10px;
              font-weight:700;letter-spacing:0.5px;color:white;">EXPLORE<br>
    <span style="opacity:.7;font-weight:400;font-size:9px;">20′</span></div>
  <div style="background:#1d3557;border-radius:6px;padding:10px 0;font-size:10px;
              font-weight:700;letter-spacing:0.5px;color:#a8dadc;">EXPLAIN<br>
    <span style="opacity:.7;font-weight:400;font-size:9px;">15′</span></div>
  <div style="background:#2a9d8f;border-radius:6px;padding:10px 0;font-size:10px;
              font-weight:700;letter-spacing:0.5px;color:white;">ELAB.<br>
    <span style="opacity:.7;font-weight:400;font-size:9px;">10′</span></div>
  <div style="background:#e76f51;border-radius:6px;padding:10px 0;font-size:10px;
              font-weight:700;letter-spacing:0.5px;color:white;">EVAL.<br>
    <span style="opacity:.7;font-weight:400;font-size:9px;">10′</span></div>
  <div style="background:#264653;border-radius:6px;padding:10px 0;font-size:10px;
              font-weight:700;letter-spacing:0.5px;color:#e9c46a;">EXTEND<br>
    <span style="opacity:.7;font-weight:400;font-size:9px;">10′</span></div>
</div>

<p style="font-size:12px;color:#a8dadc;opacity:0.4;">
  Fundación Universitaria Konrad Lorenz · Facultad de Matemáticas e Ingeniería
</p>
</div>

---

# E1 · ELICIT

<div class="phase-banner elicit">
<div class="phase-num">01</div>
<div class="phase-info">
  <h2>ELICIT</h2>
  <p>¿Con qué herramientas llegás hoy?</p>
  <span class="phase-time">⏱ ~10 minutos</span>
</div>
</div>

<div class="card card-blue">
El ACP descansa sobre tres pilares matemáticos: **varianza**, **covarianza** y **vectores propios**. Este diagnóstico rápido te ayuda a ubicarte — no es una nota, es tu punto de partida.
</div>

```{r q-elicit}
quiz(
  caption = "",

  question("¿Qué mide la varianza de una variable?",
    answer("La diferencia entre el valor máximo y el mínimo"),
    answer("Cuánto se dispersan los datos respecto a su media", correct=TRUE),
    answer("El valor que más se repite en la distribución"),
    answer("La suma de las desviaciones al cuadrado dividida por n+1"),
    allow_retry=TRUE, random_answer_order=TRUE,
    correct  = "Correcto. La varianza cuantifica dispersión: datos muy juntos → varianza pequeña; muy separados → varianza grande.",
    incorrect= "Cuidado: hay una opción que suena técnica pero usa una fórmula incorrecta. La varianza mide distancia promedio al centro."
  ),

  question("La covarianza entre X e Y es negativa. Eso significa que…",
    answer("La relación entre ellas es más débil que si fuera positiva"),
    answer("Cuando X sube, Y tiende a bajar", correct=TRUE),
    answer("X e Y no están linealmente relacionadas"),
    answer("Y siempre es menor que X"),
    allow_retry=TRUE, random_answer_order=TRUE,
    correct  = "Exacto. El signo de la covarianza indica la dirección de la relación lineal.",
    incorrect= "El signo de la covarianza indica dirección: positivo = van juntas, negativo = van en sentido contrario. No dice nada sobre la fuerza."
  ),

  question("Un vector propio **v** de una matriz **A** satisface **Av = λv**. ¿Qué hace λ?",
    answer("Determina la dirección del nuevo vector resultante"),
    answer("Escala el vector sin cambiar su dirección", correct=TRUE),
    answer("Es el ángulo de rotación que aplica la matriz"),
    answer("Reduce la dimensión del vector en uno"),
    allow_retry=TRUE, random_answer_order=TRUE,
    correct  = "Perfecto. λ (valor propio) solo 'estira' o 'comprime' el vector, nunca lo dobla.",
    incorrect= "La clave está en que Av produce exactamente λ·v — el mismo vector, solo multiplicado por un escalar."
  ),

  question("La correlación entre dos variables es r = −0.91. Esto indica…",
    answer("Relación fuerte, pero solo en valores negativos de las variables"),
    answer("Relación fuerte y negativa", correct=TRUE),
    answer("Relación moderada e inversa (|r| < 0.95 no es perfecta)"),
    answer("Una relación no lineal ya que r no es −1"),
    allow_retry=TRUE, random_answer_order=TRUE,
    correct  = "Correcto. |r| cercano a 1 → relación fuerte; signo negativo → relación inversa.",
    incorrect= "Atención: |r| = 0.91 es alto (relación fuerte). El signo negativo no indica debilidad, sino dirección inversa."
  ),

  question("¿Para qué sirve una combinación lineal en el contexto del ACP?",
    answer("Para calcular correlaciones entre pares de variables"),
    answer("Para construir nuevas variables sintéticas que concentran información de las originales", correct=TRUE),
    answer("Para transformar variables continuas en categóricas"),
    answer("Para eliminar la correlación entre variables antes del análisis"),
    allow_retry=TRUE, random_answer_order=TRUE,
    correct  = "Exacto — cada componente principal ES una combinación lineal de las variables originales.",
    incorrect= "Una combinación lineal w = a₁x₁ + a₂x₂ + … crea una nueva variable *a partir* de las existentes, sin eliminarlas."
  )
)
```

<div class="card card-green" style="margin-top:20px;">
💡 **¿Dudaste en alguna?** No hay problema — cada concepto que necesitás reaparecerá en el momento exacto en que lo uses durante el laboratorio.
</div>

---

# E2 · ENGAGE

<div class="phase-banner engage">
<div class="phase-num">02</div>
<div class="phase-info">
  <h2>ENGAGE</h2>
  <p>El problema real que el ACP viene a resolver</p>
  <span class="phase-time">⏱ ~15 minutos</span>
</div>
</div>

## Un jardín botánico con demasiada información 🌸

Un investigador mide **60 flores silvestres**. Para cada una registra 6 características morfológicas y cromáticas:

<div class="grid-3" style="margin:20px 0;">
<div class="card center" style="padding:16px 10px;">
🌿<br><strong>Pétalo Largo</strong><br><small style="color:#888;">mm</small>
</div>
<div class="card center" style="padding:16px 10px;">
🌿<br><strong>Pétalo Ancho</strong><br><small style="color:#888;">mm</small>
</div>
<div class="card center" style="padding:16px 10px;">
🍃<br><strong>Sépalo Largo</strong><br><small style="color:#888;">mm</small>
</div>
<div class="card center" style="padding:16px 10px;">
🍃<br><strong>Sépalo Ancho</strong><br><small style="color:#888;">mm</small>
</div>
<div class="card center" style="padding:16px 10px;">
🎨<br><strong>Intensidad Color</strong><br><small style="color:#888;">escala 1–10</small>
</div>
<div class="card center" style="padding:16px 10px;">
🎨<br><strong>Saturación</strong><br><small style="color:#888;">escala 1–10</small>
</div>
</div>

**Observa los primeros 10 registros:**

```{r tabla-flores}
DT::datatable(
  head(flores, 10),
  rownames = FALSE,
  options = list(pageLength=10, dom='t', scrollX=TRUE),
  caption = "Primeras 10 flores del dataset"
)
```

<div class="card card-yellow" style="margin-top:12px;">
⚡ **Desafío mental:** Solo mirando esta tabla, ¿puedes decir qué flores son más similares entre sí? ¿Qué variables parecen ir juntas? Tomá 30 segundos y forma una hipótesis.
</div>

```{r q-tabla}
question("¿Cuántos datos individuales hay que procesar en este dataset de flores?",
  answer("66 (60 flores + 6 variables como metadato)"),
  answer("6 (las variables son la unidad de análisis)"),
  answer("360 valores numéricos (60 flores × 6 variables)", correct=TRUE),
  answer("180 (solo los valores de las variables morfológicas)"),
  allow_retry=TRUE,
  correct = "Exacto. 360 valores — y eso es un dataset pequeño. En la práctica real pueden ser miles de variables.",
  incorrect = "Multiplica el número de flores por el número de variables medidas en cada una. Cada celda de la tabla es un dato."
)
```

## ¿Qué revelan las correlaciones?

Antes de hacer ACP, hay que entender si las variables están relacionadas. La **matriz de correlación** nos muestra algo de eso:

```{r cor-flores, fig.height=5.5}
cor_flores <- cor(flores_num)
corrplot(
  cor_flores,
  method      = "color",
  type        = "upper",
  addCoef.col = "white",
  number.cex  = 0.80,
  tl.col      = "#1a1a2e",
  tl.srt      = 40,
  tl.cex      = 0.9,
  col         = colorRampPalette(c("#e63946","#f7f4ef","#457b9d"))(200),
  title       = "Correlaciones entre características morfológicas y cromáticas",
  mar         = c(0, 0, 2.5, 0)
)
```

<div class="graph-caption">
📊 <strong>Cómo leer este gráfico:</strong> cada celda muestra el coeficiente de correlación r entre dos variables. 
<strong style="color:#457b9d;">Azul intenso → correlación positiva fuerte</strong> (ambas crecen juntas). 
<strong style="color:#e63946;">Rojo intenso → correlación negativa fuerte</strong> (una sube cuando la otra baja). 
Colores tenues → relación débil o nula.
<br><br>
<strong>Observá:</strong> Pétalo_Largo y Pétalo_Ancho tienen correlación muy alta (azul oscuro) — esto significa que contienen información <em>parcialmente repetida</em>. Lo mismo ocurre con Intensidad_Color y Saturación. El ACP aprovechará esa redundancia.
</div>

```{r q-cor-flores}
quiz(
  caption = "",
  question("¿Qué par de variables muestra la correlación más alta (positiva) en este dataset?",
    answer("Sépalo_Largo y Sépalo_Ancho"),
    answer("Pétalo_Largo y Pétalo_Ancho", correct=TRUE),
    answer("Intensidad_Color y Saturación"),
    answer("Pétalo_Ancho y Sépalo_Largo"),
    allow_retry=TRUE,
    correct = "Correcto. Las dimensiones del pétalo están fuertemente correlacionadas: flores con pétalos largos tienden a tenerlos anchos.",
    incorrect = "Intensidad_Color y Saturación también tienen correlación alta — pero no es la más alta. Busca la celda con el azul más intenso."
  ),
  question("La correlación entre Sépalo_Largo y Sépalo_Ancho es negativa. ¿Qué significa biológicamente?",
    answer("Que la medición del sépalo largo tiene errores de registro"),
    answer("Cuando el sépalo es largo, tiende a ser más estrecho (relación inversa)", correct=TRUE),
    answer("Que los sépalos anchos y largos corresponden siempre a especies diferentes"),
    answer("Que no existe ninguna relación entre largo y ancho del sépalo"),
    allow_retry=TRUE,
    correct = "Exacto. Es una relación morfológica real: sépalos largos tienden a ser más angostos.",
    incorrect = "Una correlación negativa no implica ausencia de relación — al contrario, hay relación pero en sentido inverso."
  )
)
```

## La pregunta que guía el laboratorio

Tenemos flores con características que se repiten parcialmente entre variables. ¿Podríamos describir cada flor con **menos números** sin perder lo esencial?

<div style="background:#e63946;color:white;border-radius:14px;padding:28px 32px;
            text-align:center;margin:24px 0;">
<p style="font-size:12px;letter-spacing:3px;text-transform:uppercase;opacity:0.8;margin:0 0 12px;">
  Pregunta conductora
</p>
<p style="font-size:21px;font-weight:700;margin:0;line-height:1.4;">
  ¿Cómo reducir muchas variables a pocas<br>sin perder la esencia de la información?
</p>
</div>

```{r q-estrategia}
question("¿Cuál estrategia tiene más sentido para responder esa pregunta?",
  answer("Seleccionar las 2 variables con mayor varianza individual y descartar las demás"),
  answer("Calcular el promedio ponderado de todas las variables usando sus varianzas como pesos"),
  answer("Crear nuevas variables como combinaciones inteligentes de las originales que capturen la máxima variabilidad", correct=TRUE),
  answer("Aplicar una transformación logarítmica para reducir la escala de medición"),
  allow_retry=TRUE,
  correct = "¡Eso es precisamente el ACP! Construye nuevas variables — combinaciones lineales — que concentran la máxima información.",
  incorrect = "Seleccionar solo algunas variables originales descarta información útil. El ACP hace algo más elegante: *recombina* las variables."
)
```

---

# E3 · EXPLORE

<div class="phase-banner explore">
<div class="phase-num">03</div>
<div class="phase-info">
  <h2>EXPLORE</h2>
  <p>Descubrí el ACP antes de formalizarlo</p>
  <span class="phase-time">⏱ ~20 minutos</span>
</div>
</div>

## Nuevo contexto: química de vinos 🍷

Pasamos a un dataset de **120 vinos** con 7 variables físico-químicas. El objetivo del profesional es entender qué distingue a los vinos — pero analizar 7 variables simultáneamente es complejo.

<div class="grid-3" style="margin:16px 0;">
<div class="card center" style="padding:14px 8px;font-size:13px;">
🍋 <strong>Acidez</strong><br><small style="color:#888;">g/L</small>
</div>
<div class="card center" style="padding:14px 8px;font-size:13px;">
🍬 <strong>Azúcar</strong><br><small style="color:#888;">g/L</small>
</div>
<div class="card center" style="padding:14px 8px;font-size:13px;">
🍾 <strong>Alcohol</strong><br><small style="color:#888;">% vol.</small>
</div>
<div class="card center" style="padding:14px 8px;font-size:13px;">
⚗️ <strong>pH</strong><br><small style="color:#888;">escala 0–14</small>
</div>
<div class="card center" style="padding:14px 8px;font-size:13px;">
⚖️ <strong>Densidad</strong><br><small style="color:#888;">g/mL</small>
</div>
<div class="card center" style="padding:14px 8px;font-size:13px;">
🧪 <strong>Sulfatos</strong><br><small style="color:#888;">g/L</small>
</div>
<div class="card center" style="padding:14px 8px;font-size:13px;">
🧂 <strong>Cloruros</strong><br><small style="color:#888;">g/L</small>
</div>
</div>

Los vinos se clasifican según su nivel de azúcar: **Seco** (< 4 g/L), **Semi-seco** (4–7 g/L), **Dulce** (> 7 g/L).

## ¿Qué tan relacionadas están las variables del vino?

```{r cor-vinos, fig.height=5.5}
cor_vinos <- cor(vinos_num)
corrplot(
  cor_vinos,
  method      = "color",
  type        = "upper",
  addCoef.col = "white",
  number.cex  = 0.82,
  tl.col      = "#1a1a2e",
  tl.srt      = 40,
  tl.cex      = 0.9,
  col         = colorRampPalette(c("#e63946","#f7f4ef","#457b9d"))(200),
  title       = "Correlaciones entre variables físico-químicas del vino",
  mar         = c(0, 0, 2.5, 0)
)
```

<div class="graph-caption">
📊 <strong>Cómo leer este gráfico:</strong> cada número es el coeficiente r entre dos variables (de −1 a +1). 
<strong style="color:#457b9d;">Azul = correlación positiva</strong> — cuando una sube, la otra también. 
<strong style="color:#e63946;">Rojo = correlación negativa</strong> — relación inversa.
<br><br>
<strong>Patrones clave aquí:</strong>
Azúcar y Densidad tienen correlación positiva alta — los vinos con más azúcar son más densos (el azúcar "pesa").
Alcohol y Densidad tienen correlación negativa — más alcohol reduce la densidad.
Acidez y pH tienen correlación negativa fuerte — el pH mide precisamente la acidez (a mayor acidez, menor pH).
<br>Estas relaciones químicas reales generan la redundancia que el ACP va a comprimir.
</div>

```{r q-cor-vinos}
quiz(
  caption = "",
  question("¿Por qué Acidez y pH tienen correlación negativa?",
    answer("Porque la acidez se mide en g/L y el pH en escala logarítmica — unidades distintas siempre generan correlación negativa"),
    answer("Porque el pH es la medida inversa de la acidez: más ácido = pH más bajo", correct=TRUE),
    answer("Porque son variables que provienen de procesos químicos diferentes y no deberían relacionarse"),
    answer("Porque al estandarizar los datos, variables con escalas opuestas quedan inversamente correlacionadas"),
    allow_retry=TRUE,
    correct = "Exacto. El pH mide acidez de forma inversa: soluciones más ácidas tienen pH menor. Por eso la correlación es negativa y fuerte.",
    incorrect = "Las unidades diferentes no causan correlación negativa por sí solas. La clave está en qué *mide* el pH."
  )
)
```

## Aplicando el ACP al dataset de vinos

```{r pca-output, echo=TRUE}
pca_vinos <- prcomp(vinos_num, scale = TRUE)
summary(pca_vinos)
```

<div class="card card-blue">
📋 <strong>Qué mirar en este resumen:</strong> la fila <code>Cumulative Proportion</code> acumula la varianza capturada. Por ejemplo, si en PC3 dice 0.75, significa que con solo 3 componentes explicamos el 75% de toda la variabilidad original de 7 variables.
</div>

## ¿Cuánta información captura cada componente?

```{r scree-vinos, fig.height=4.5}
fviz_eig(
  pca_vinos,
  addlabels   = TRUE,
  barfill     = "#457b9d",
  barcolor    = "#1d3557",
  linecolor   = "#e63946",
  ylim        = c(0, 50),
  ggtheme     = theme_minimal(base_size=12),
  main        = "Scree Plot — Varianza explicada por cada componente"
)
```

<div class="graph-caption">
📊 <strong>Cómo leer el Scree Plot:</strong> cada barra muestra el porcentaje de varianza que explica esa componente. La línea roja conecta los puntos y ayuda a ver el "codo" — el punto donde la curva se aplana.
<br><br>
<strong>Regla del codo:</strong> elegimos componentes hasta antes de donde la curva se vuelve casi plana. Las barras más altas son las componentes más valiosas; las últimas son casi irrelevantes.
<br><strong>Regla de Kaiser:</strong> conservar componentes con λ > 1 (más varianza que una variable individual).
</div>

```{r q-scree}
question("Mirando el Scree Plot, ¿cuántas componentes necesitarías para superar el 75% de varianza acumulada?",
  answer("1 componente — PC1 ya supera el 75% sola"),
  answer("2 componentes — PC1 + PC2 llegan justo al 75%"),
  answer("3 componentes", correct=TRUE),
  answer("4 componentes — no se puede superar el 75% con menos"),
  allow_retry=TRUE,
  correct = "Correcto. Con solo 3 componentes capturamos más del 75% de la información de las 7 variables originales — una compresión notable.",
  incorrect = "Suma los porcentajes de las barras de izquierda a derecha. ¿En qué componente cruzas el 75%?"
)
```

## El biplot: construyéndolo capa por capa

El biplot combina dos cosas que conviene ver por separado primero.

### Capa 1 · ¿Hacia dónde "jalan" las variables?

```{r biplot-vars, fig.height=5}
fviz_pca_var(
  pca_vinos,
  col.var    = "contrib",
  gradient.cols = c("#a8dadc","#457b9d","#1d3557"),
  repel      = TRUE,
  ggtheme    = theme_minimal(base_size=12),
  title      = "Mapa de variables — ¿qué aporta cada una al espacio ACP?"
)
```

<div class="graph-caption">
📊 <strong>Mapa de variables:</strong> cada flecha representa una de las 7 variables originales.
<br><br>
<strong>Longitud:</strong> flechas largas → esa variable está bien representada en este plano 2D (aporta mucho a PC1 o PC2). Flechas cortas → esa variable vive más en las componentes que no se muestran.
<br>
<strong>Ángulo entre flechas:</strong> ángulo pequeño (flechas casi paralelas) → correlación positiva. Ángulo de 180° (flechas opuestas) → correlación negativa. Ángulo de 90° → no correlacionadas.
<br><br>
<strong>Observá:</strong> Azúcar y Densidad apuntan casi en la misma dirección (correlación positiva ✓). Acidez y pH apuntan en sentidos opuestos (correlación negativa ✓ — el pH es la inversa de la acidez). Alcohol apunta en dirección diferente a Azúcar (más alcohol → menos azúcar residual).
</div>

```{r q-vars-mapa}
question("En el mapa de variables, Acidez y pH apuntan en sentidos opuestos (ángulo ~180°). ¿Qué implica eso?",
  answer("El ACP no pudo proyectarlas correctamente y las colocó arbitrariamente"),
  answer("Tienen correlación negativa: a mayor acidez, menor pH", correct=TRUE),
  answer("Aportan exactamente la misma información y una debería eliminarse"),
  answer("Son ortogonales entre sí y no tienen relación lineal"),
  allow_retry=TRUE,
  correct = "Exacto. Un ángulo de 180° entre flechas equivale a una correlación negativa — que ya viste en la matriz de correlaciones.",
  incorrect = "Cuidado: 90° entre flechas = sin correlación. 180° = correlación negativa. 0° = correlación positiva."
)
```

### Capa 2 · ¿Dónde quedan los vinos?

```{r biplot-ind, fig.height=5}
fviz_pca_ind(
  pca_vinos,
  col.ind     = vinos$Tipo,
  palette     = c("#e63946","#457b9d","#f4a261"),
  addEllipses = TRUE,
  ellipse.level = 0.85,
  label       = "none",
  ggtheme     = theme_minimal(base_size=12),
  legend.title = "Tipo de vino",
  title        = "Mapa de vinos — cada punto es un vino"
)
```

<div class="graph-caption">
📊 <strong>Mapa de observaciones:</strong> sin los números, cada punto es un vino posicionado según su perfil químico combinado.
<br><br>
<strong>Cercanía:</strong> dos puntos cercanos = dos vinos químicamente similares en el espacio de las 7 variables.
<br>
<strong>Elipses:</strong> agrupan el 85% de los vinos de cada tipo. Si las elipses se separan, el ACP logró distinguir los grupos; si se sobreponen mucho, los tipos son difíciles de distinguir con estas variables.
<br><br>
<strong>Observá:</strong> los vinos Dulces (naranja) se concentran a la izquierda — altos en azúcar y densidad. Los Secos (rojo) tienden a la derecha — más alcohol, menos azúcar. Semi-secos (azul) ocupan la zona intermedia, con mayor variabilidad interna.
</div>

### Capa 3 · El biplot completo

Ahora sí, las dos capas juntas — pero con una muestra pequeña para que sea legible:

```{r biplot-vinos, fig.height=5.5}
fviz_pca_biplot(
  pca_vinos,
  col.ind       = vinos$Tipo,
  palette       = c("#e63946","#457b9d","#f4a261"),
  addEllipses   = TRUE,
  ellipse.level = 0.85,
  label         = "var",          # solo etiquetar variables, no puntos
  repel         = TRUE,
  col.var       = "#1a1a2e",
  legend.title  = "Tipo de vino",
  ggtheme       = theme_minimal(base_size=11),
  title         = "Biplot completo — variables y vinos en el mismo espacio"
)
```

<div class="graph-caption">
📊 <strong>Biplot:</strong> ahora ves las dos capas simultáneamente. Las flechas te dicen qué variables definen cada eje; los puntos te dicen qué tipo de vino vive en cada zona.
<br><br>
<strong>Para leerlo:</strong> un vino naranja (Dulce) a la izquierda está "jalado" por las flechas de Azúcar y Densidad, que también apuntan hacia la izquierda. Un vino rojo (Seco) a la derecha está "jalado" por Alcohol y Sulfatos. Las flechas son el mapa; los puntos son los viajeros.
</div>

```{r q-biplot}
question("En el biplot completo, los vinos Dulces se agrupan hacia el lado donde apuntan las flechas de Azúcar y Densidad. ¿Por qué tiene sentido eso?",
  answer("Porque en los biplots los grupos siempre se alinean con las variables que tienen su mismo nombre"),
  answer("Porque los vinos dulces tienen más azúcar y eso eleva la densidad — exactamente lo que esas flechas representan", correct=TRUE),
  answer("Porque PC1 siempre separa los grupos por la variable con mayor varianza, que aquí es el azúcar"),
  answer("Porque el ACP asignó un color naranja tanto a los vinos dulces como a esas flechas"),
  allow_retry=TRUE,
  correct = "Perfecto. El biplot revela la historia química: dulzor y densidad son inseparables, y eso es exactamente lo que diferencia a los vinos dulces.",
  incorrect = "La posición en el biplot no es arbitraria. Un vino está cerca de una flecha porque *tiene valores altos* en esa variable."
)
```

## Explora tú mismo

```{r ejercicio-explore, exercise=TRUE, exercise.lines=10}
# Calculá qué par de variables tiene la correlación más fuerte
cor_mat <- cor(vinos_num)
diag(cor_mat) <- NA   # eliminamos la diagonal (siempre r=1 consigo misma)

# ¿Cuál es la correlación máxima en valor absoluto?
max_cor <- max(abs(cor_mat), na.rm = TRUE)
pos     <- which(abs(cor_mat) == max_cor, arr.ind = TRUE)
cat("Correlación más fuerte:", round(max_cor, 3), "\n")
cat("Variables:", rownames(pos)[1], "y", colnames(cor_mat)[pos[1,2]], "\n")
```

```{r ejercicio-explore-solution}
cor_mat <- cor(vinos_num)
diag(cor_mat) <- NA
max_cor <- max(abs(cor_mat), na.rm = TRUE)
pos     <- which(abs(cor_mat) == max_cor, arr.ind = TRUE)
cat("Correlación más fuerte:", round(max_cor, 3), "\n")
cat("Variables:", rownames(pos)[1], "y", colnames(cor_mat)[pos[1,2]], "\n")
```

---

# E4 · EXPLAIN

<div class="phase-banner explain">
<div class="phase-num">04</div>
<div class="phase-info">
  <h2>EXPLAIN</h2>
  <p>El marco matemático detrás de lo que exploraste</p>
  <span class="phase-time">⏱ ~15 minutos</span>
</div>
</div>

## El ACP en 4 pasos

<div class="steps">
  <div class="step"><div class="step-num">1</div><div class="step-label">Estandarizar</div></div>
  <div class="step"><div class="step-num">2</div><div class="step-label">Matriz Cov.</div></div>
  <div class="step"><div class="step-num">3</div><div class="step-label">Descomp. espectral</div></div>
  <div class="step"><div class="step-num">4</div><div class="step-label">Proyectar</div></div>
</div>

### Paso 1 · Estandarización

<div class="math-block">
<span class="label">¿Por qué estandarizar?</span>

$$Z_{ij} = \frac{X_{ij} - \bar{X}_j}{s_j}$$

En el dataset de vinos, el Azúcar se mide en g/L (valores ~5–10) y el pH en escala 0–14. Sin estandarizar, el Azúcar dominaría el análisis simplemente porque tiene números más grandes — no porque sea más importante. Después de estandarizar, todas las variables tienen **media 0 y desviación estándar 1**.
</div>

### Paso 2 · Matriz de covarianza

Con los datos estandarizados, construimos la matriz que resume todas las relaciones lineales entre variables:

$$\mathbf{R} = \frac{1}{n-1}\,\mathbf{Z}^{\top}\mathbf{Z}$$

> **Diagonal:** varianzas de cada variable (todas iguales a 1 tras estandarizar). **Fuera de la diagonal:** covarianzas entre pares. Esta es la matriz de correlación que ya viste visualmente — ahora se convierte en el insumo matemático del ACP.

### Paso 3 · Descomposición espectral

<div class="math-block">
<span class="label">La operación clave</span>

$$\mathbf{R} = \mathbf{V}\,\boldsymbol{\Lambda}\,\mathbf{V}^{\top}$$

- **V** (vectores propios) → las *nuevas direcciones* en el espacio de datos — hacia dónde apuntan las flechas del biplot
- **Λ** (valores propios) → cuánta varianza hay en cada nueva dirección — la altura de las barras en el Scree Plot

Cada vector propio define una **componente principal**. El primero apunta hacia donde los datos varían más; el segundo, perpendicular al primero, hacia donde varían más de lo que queda.
</div>

### Paso 4 · Componentes principales

Cada componente es una **combinación lineal** de las variables estandarizadas:

$$PC_j = z_1 v_{1j} + z_2 v_{2j} + \cdots + z_p v_{pj}$$

<div class="card card-blue">
**Propiedad fundamental:** las componentes son **ortogonales** entre sí — no comparten información. Matemáticamente: $\text{Cov}(PC_i,\, PC_j) = 0$ si $i \neq j$. En el biplot, esto corresponde a que los ejes del gráfico son perpendiculares.
</div>

## ¿Cuánta varianza acumula cada componente?

```{r var-acum, fig.height=4}
var_df <- get_eigenvalue(pca_vinos) %>%
  as.data.frame() %>%
  tibble::rownames_to_column("PC") %>%
  mutate(PC = factor(PC, levels=PC))

ggplot(var_df, aes(x=PC, y=cumulative.variance.percent)) +
  geom_area(fill="#457b9d", alpha=0.12) +
  geom_line(color="#457b9d", linewidth=1.3, group=1) +
  geom_point(color="#e63946", size=3.5) +
  geom_hline(yintercept=80, linetype="dashed", color="#f4a261", linewidth=0.9) +
  annotate("text", x=1.6, y=83, label="umbral 80%", color="#f4a261", size=3.5, fontface="bold") +
  scale_y_continuous(limits=c(0,102), labels=function(x) paste0(x,"%")) +
  labs(
    title = "Varianza acumulada por las componentes principales",
    x     = NULL,
    y     = "Varianza acumulada"
  ) +
  theme_minimal(base_size=12) +
  theme(panel.grid.minor=element_blank())
```

<div class="graph-caption">
📊 <strong>Cómo leer este gráfico:</strong> cada punto muestra cuánta varianza total acumulan las primeras k componentes. La línea punteada amarilla marca el umbral del 80% — un criterio habitual para decidir cuántas componentes conservar.
<br><br>
<strong>Criterio Kaiser:</strong> conservar solo componentes con λ > 1, es decir, que expliquen más varianza que una sola variable original (esto equivale al 100%/p por variable).
</div>

## Loadings: ¿qué peso tiene cada variable?

```{r loadings-plot, fig.height=5}
loadings_df <- as.data.frame(pca_vinos$rotation[,1:3]) %>%
  tibble::rownames_to_column("Variable") %>%
  tidyr::pivot_longer(-Variable, names_to="PC", values_to="Loading") %>%
  mutate(PC = recode(PC,
    PC1 = "PC1 — 'Cuerpo del vino'",
    PC2 = "PC2 — 'Acidez-pH'",
    PC3 = "PC3 — 'Dulzor'"
  ))

ggplot(loadings_df, aes(x=reorder(Variable, abs(Loading)), y=Loading, fill=Loading>0)) +
  geom_col(width=0.65, show.legend=FALSE) +
  scale_fill_manual(values=c("#e63946","#457b9d")) +
  facet_wrap(~PC, ncol=3) +
  coord_flip() +
  geom_hline(yintercept=0, color="#1a1a2e", linewidth=0.4) +
  labs(
    title = "Loadings — Contribución de cada variable a las 3 primeras componentes",
    x = NULL, y = "Loading"
  ) +
  theme_minimal(base_size=11) +
  theme(panel.grid.major.y=element_blank(), strip.text=element_text(face="bold"))
```

<div class="graph-caption">
📊 <strong>Cómo leer los Loadings:</strong> cada barra muestra cuánto "pesa" esa variable en esa componente.
<br>
<strong style="color:#457b9d;">Barra azul larga →</strong> la variable contribuye positivamente y con mucha fuerza.
<strong style="color:#e63946;">Barra roja larga →</strong> contribuye negativamente con mucha fuerza.
Barras cortas → esa variable casi no influye en esa componente.
<br><br>
<strong>Interpretación de los nombres:</strong> cuando identificamos qué variables dominan cada componente, podemos darle un nombre semántico. PC1 está dominada por Alcohol, Sulfatos y Densidad — variables del "cuerpo" del vino. PC2 está definida principalmente por Acidez y pH (con signos opuestos, coherente con su correlación negativa). PC3 captura principalmente el Azúcar — el dulzor.
</div>

```{r q-loading}
question("¿Qué significa un loading cercano a 0 en una variable para cierta componente?",
  answer("Esa variable tiene alta varianza y por eso no necesita contribuir a esa componente"),
  answer("Esa variable prácticamente no contribuye a esa componente", correct=TRUE),
  answer("El loading fue truncado a 0 para simplificar la visualización"),
  answer("Esa componente debería eliminarse del análisis"),
  allow_retry=TRUE,
  correct = "Correcto. Un loading ≈ 0 significa que esa variable no es relevante para definir esa componente.",
  incorrect = "El loading mide la contribución directa. Loading alto (positivo o negativo) = mucha influencia. Loading ≈ 0 = casi ninguna."
)
```

---

# E5 · ELABORATE

<div class="phase-banner elaborate">
<div class="phase-num">05</div>
<div class="phase-info">
  <h2>ELABORATE</h2>
  <p>Aplica lo aprendido a un contexto diferente</p>
  <span class="phase-time">⏱ ~10 minutos</span>
</div>
</div>

## Regresamos a las flores: ¿qué encontró el ACP? 🌸

Aplicamos ACP al dataset de flores de la fase ENGAGE. ¿Qué estructuras emergen?

```{r scree-flores, fig.height=4}
fviz_eig(
  pca_flores,
  addlabels = TRUE,
  barfill   = "#2a9d8f",
  barcolor  = "#1a1a2e",
  linecolor = "#e63946",
  ylim      = c(0, 65),
  ggtheme   = theme_minimal(base_size=12),
  main      = "Scree Plot — Dataset de Flores"
)
```

<div class="graph-caption">
📊 La primera componente captura una fracción muy alta de la varianza — lo que era de esperar dado que las variables morfológicas (largo y ancho de pétalo, largo de sépalo) están fuertemente correlacionadas. Dominan una sola dimensión: el <em>tamaño general de la flor</em>. La segunda componente capta principalmente la variación cromática independiente del tamaño.
</div>

```{r biplot-flores, fig.height=5.5}
fviz_pca_biplot(
  pca_flores,
  col.ind       = "cos2",
  gradient.cols = c("#457b9d","#f4a261","#e63946"),
  label         = "var",        # solo etiquetas de variables, no de puntos
  pointsize     = 2,
  repel         = TRUE,
  col.var       = "#1a1a2e",
  ggtheme       = theme_minimal(base_size=11),
  title         = "Biplot — Flores: estructura morfológica y cromática"
)
```

<div class="graph-caption">
📊 <strong>Color de los puntos = calidad de representación (cos²):</strong> puntos rojos están bien representados en este plano 2D; puntos azules se proyectan con más pérdida de información.
<br><br>
<strong>Observá las flechas:</strong> Petalo_Largo, Petalo_Ancho y Sepalo_Largo apuntan casi en la misma dirección — forman un bloque de variables correlacionadas que el ACP agrupó en PC1. Sépalo_Ancho apunta en dirección diferente (correlación negativa con los otros sépalos). Intensidad_Color y Saturación forman otro bloque propio, casi perpendicular al primero — capturado principalmente por PC2.
<br><br>
Esto confirma lo que ya veías en la matriz de correlaciones: hay <em>dos grandes ejes de variación</em> en estas flores — tamaño morfológico y características de color.
</div>

## ¿Cuándo NO usar ACP?

<div class="card card-yellow">
⚠️ El ACP tiene supuestos que deben cumplirse:

- **Solo relaciones lineales** — si la estructura es curvilínea, el ACP la perderá. En ese caso existen alternativas (kernel PCA, UMAP, t-SNE)
- **Sensible a outliers** — un valor extremo puede torcer las componentes. Revisá tu dataset antes
- **Componentes difíciles de nombrar** — son combinaciones de variables; a veces no tienen interpretación directa clara
- **No supervisado** — no usa etiquetas de clase. Si la separación por grupos es el objetivo, considerá LDA (Análisis Discriminante Lineal)
</div>

```{r q-limitaciones}
question("¿En cuál de estos casos el ACP sería menos adecuado?",
  answer("Reducir 30 indicadores económicos con alta multicolinealidad para comparar países"),
  answer("Visualizar estructura en datos genómicos donde miles de genes se expresan juntos"),
  answer("Analizar datos que forman una espiral en el espacio (relación no lineal)", correct=TRUE),
  answer("Identificar grupos de variables redundantes en encuestas de satisfacción"),
  allow_retry=TRUE,
  correct = "Exacto. El ACP busca varianza en direcciones lineales. Una espiral tiene estructura curvilínea que el ACP no puede capturar correctamente.",
  incorrect = "Los otros tres casos son exactamente los escenarios donde el ACP brilla. Piensa: ¿cuál tiene una estructura que *no* es lineal?"
)
```

---

# E6 · EVALUATE

<div class="phase-banner evaluate">
<div class="phase-num">06</div>
<div class="phase-info">
  <h2>EVALUATE</h2>
  <p>¿Qué tan sólido está tu entendimiento?</p>
  <span class="phase-time">⏱ ~10 minutos</span>
</div>
</div>

```{r evaluacion}
quiz(
  caption = "Evaluación final — ACP",

  question("¿Cuál es el objetivo central del ACP?",
    answer("Seleccionar las variables más correlacionadas para conservarlas y eliminar las demás"),
    answer("Transformar variables correlacionadas en componentes ortogonales que maximizan la varianza capturada", correct=TRUE),
    answer("Crear variables indicadoras (dummies) a partir de variables continuas"),
    answer("Calcular la media y desviación estándar de cada variable para normalizarlas"),
    allow_retry=TRUE,
    correct = "Exacto. El ACP no elimina información — la reorganiza en nuevas variables que capturan la máxima variabilidad.",
    incorrect = "El ACP *transforma* todas las variables — no selecciona algunas y descarta otras."
  ),

  question("¿Por qué se estandarizan las variables antes del ACP?",
    answer("Para convertir todas las variables a distribución normal antes del análisis"),
    answer("Para que variables con distintas escalas no dominen injustamente el análisis", correct=TRUE),
    answer("Para eliminar las correlaciones entre variables antes de calcular componentes"),
    answer("Porque la función prcomp() de R falla si los datos no están estandarizados"),
    allow_retry=TRUE,
    correct = "Correcto. Sin estandarizar, una variable como el PIB (millones) dominaría sobre el desempleo (%) solo por escala.",
    incorrect = "Estandarizar no cambia la distribución a normal, no elimina correlaciones, y prcomp() tiene el argumento scale=TRUE precisamente para esto."
  ),

  question("Las componentes principales están ordenadas por…",
    answer("El número de variables originales que tienen loading > 0.5 en esa componente"),
    answer("Cantidad de varianza que explican, de mayor a menor", correct=TRUE),
    answer("Su correlación con la variable original de mayor varianza"),
    answer("Criterio de Kaiser: primero las que tienen λ > 1, luego las demás"),
    allow_retry=TRUE,
    correct = "Correcto. PC1 siempre explica más varianza que PC2, que explica más que PC3, y así sucesivamente.",
    incorrect = "El criterio de Kaiser decide *cuántas* conservar — pero el *orden* siempre es de mayor a menor varianza explicada."
  ),

  question("PC1 explica 40%, PC2 explica 22%, PC3 explica 18%. Para superar el 75% acumulado necesito…",
    answer("Solo PC1 (40%) — ya que es la componente principal"),
    answer("PC1 + PC2 (62%) — que juntas superan la mayoría"),
    answer("PC1 + PC2 + PC3 (80%)", correct=TRUE),
    answer("PC1 + PC2 + PC3 + PC4 — nunca se puede saber sin ver el Scree Plot"),
    allow_retry=TRUE,
    correct = "Correcto. 40 + 22 + 18 = 80%, que supera el umbral del 75%.",
    incorrect = "Suma componente por componente: 40% → 62% → 80%. ¿En cuál cruzas el 75%?"
  ),

  question("En el biplot de vinos, Azúcar y Densidad tienen flechas en la misma dirección. ¿Qué implica esto?",
    answer("El ACP no pudo separarlas y las proyectó en la misma dirección por error"),
    answer("Tienen correlación positiva: vinos más dulces tienden a ser más densos", correct=TRUE),
    answer("Son redundantes y debería eliminarse una antes de hacer el ACP"),
    answer("Ambas variables contribuyen únicamente a PC1 y no aportan nada a PC2"),
    allow_retry=TRUE,
    correct = "Exacto. Flechas colineales en el biplot = correlación positiva. La densidad sube con el azúcar porque el azúcar 'pesa'.",
    incorrect = "Flechas en la misma dirección no implica error ni redundancia absoluta — solo correlación positiva. Pueden seguir siendo útiles por separado."
  )
)
```

---

# E7 · EXTEND

<div class="phase-banner extend">
<div class="phase-num">07</div>
<div class="phase-info">
  <h2>EXTEND</h2>
  <p>Llevá el ACP a tu propio terreno</p>
  <span class="phase-time">⏱ ~10 minutos</span>
</div>
</div>

## El ACP más famoso: dataset Iris 🌼

Terminamos con el dataset que popularizó el ACP en estadística: `iris`, con medidas de 150 flores de 3 especies.

```{r iris-biplot, fig.height=5.5}
fviz_pca_biplot(
  iris_pca,
  col.ind       = iris$Species,
  palette       = c("#e63946","#457b9d","#f4a261"),
  addEllipses   = TRUE,
  ellipse.level = 0.90,
  label         = "var",        # solo variables, no números de observación
  repel         = TRUE,
  col.var       = "#1a1a2e",
  pointsize     = 2,
  legend.title  = "Especie",
  ggtheme       = theme_minimal(base_size=11),
  title         = "ACP de Iris — 4 variables morfológicas → 2 dimensiones"
)
```

<div class="graph-caption">
📊 <strong>El ACP reduce 4 variables a 2 dimensiones y preserva el 95.8% de la varianza.</strong>
<br><br>
Los tres grupos (setosa, versicolor, virginica) son claramente distinguibles en este plano bidimensional. Setosa (rojo) queda separada completamente; versicolor y virginica (azul y naranja) tienen cierto solapamiento en su zona de transición.
<br><br>
Las flechas indican que <em>Petal.Length</em> y <em>Petal.Width</em> dominan PC1 (eje horizontal) — el "tamaño del pétalo" es la principal fuente de diferenciación entre especies. <em>Sepal.Width</em> contribuye principalmente a PC2 (eje vertical).
<br><br>
<strong>Resultado notable:</strong> ningún algoritmo de clasificación fue necesario. El ACP solo encontró la máxima variabilidad — y esa variabilidad resulta ser exactamente lo que separa las especies.
</div>

```{r q-iris}
question("¿Qué conclusión podemos extraer del resultado de Iris?",
  answer("El ACP funciona bien en flores porque las variables morfológicas siempre están correlacionadas"),
  answer("La reducción dimensional puede revelar estructura natural en los datos que no es visible variable por variable", correct=TRUE),
  answer("Con 2 componentes siempre se recupera más del 90% de la varianza en cualquier dataset"),
  answer("Es necesario conocer las etiquetas de clase previamente para que el ACP separe los grupos"),
  allow_retry=TRUE,
  correct = "Exacto. El ACP encontró 2 dimensiones que capturan el 95.8% de la variación — y esas dimensiones separan las especies. La estructura estaba en los datos; el ACP la hizo visible.",
  incorrect = "El ACP no usó las etiquetas de especie — las descubrió *como consecuencia* de encontrar la máxima variabilidad. Ese es el punto clave."
)
```

## Tu turno: aplica el ACP a un dataset libre

<div class="grid-3" style="margin:16px 0;">
<div class="card center" style="padding:14px 8px;">
🚗 <code>mtcars</code><br><small>Características de autos</small>
</div>
<div class="card center" style="padding:14px 8px;">
🏛️ <code>USArrests</code><br><small>Crimen en EE.UU.</small>
</div>
<div class="card center" style="padding:14px 8px;">
🌾 <code>swiss</code><br><small>Variables socioeconómicas</small>
</div>
</div>

```{r extend-libre, exercise=TRUE, exercise.lines=18}
# Elegí un dataset y completá el flujo completo del ACP:
datos <- mtcars   # <-- cambiá por USArrests o swiss

# Paso 1: ACP estandarizado
mi_pca <- prcomp(datos, scale = TRUE)

# Paso 2: ¿Cuánta varianza explica cada componente?
summary(mi_pca)

# Paso 3: Scree Plot
# fviz_eig(mi_pca, addlabels = TRUE)

# Paso 4: Biplot
# fviz_pca_biplot(mi_pca, repel = TRUE, col.ind = "cos2",
#                 gradient.cols = c("#457b9d","#f4a261","#e63946"))
```

## Reflexión final

```{r reflexion}
question_text(
  "¿En qué contexto de tu disciplina aplicarías ACP? Describe brevemente el dataset que usarías y qué esperarías descubrir.",
  answer(NULL, correct=TRUE),
  incorrect = "Cualquier respuesta es válida. Piensa en datos con muchas variables relacionadas de tu área de interés.",
  allow_retry = TRUE,
  rows = 5,
  placeholder = "Ejemplo: En psicología clínica, con 20 ítems de una escala de ansiedad, esperaría encontrar 2 o 3 factores latentes que agrupen síntomas relacionados…"
)
```

---

# 📊 Resultados del Laboratorio

<div class="phase-banner" style="background:#1a1a2e;color:#a8dadc;">
<div class="phase-num">✓</div>
<div class="phase-info">
  <h2>RESUMEN DE RESPUESTAS</h2>
  <p>Tabla acumulada de todos los quices del laboratorio</p>
  <span class="phase-time">Descargable en Excel</span>
</div>
</div>

<div class="card card-blue">
📋 Ejecuta el bloque de código para ver tus resultados y descargar el Excel. Si aún no has respondido alguna pregunta, aparecerá como <strong>Pendiente</strong>.
</div>

```{r generar-resultados, exercise=TRUE, exercise.eval=FALSE, exercise.lines=5}
# Haz clic en "Run Code" para generar tu tabla de resultados y descargar el Excel
generar_resultados_acp()
```

```{r generar-resultados-setup}
# Definir la función que genera la tabla y el Excel descargable
generar_resultados_acp <- function() {

  ids   <- c("q-elicit-1","q-elicit-2","q-elicit-3","q-elicit-4","q-elicit-5",
             "q-tabla-1","q-cor-flores-1","q-cor-flores-2","q-estrategia-1",
             "q-cor-vinos-1","q-scree-1","q-vars-mapa-1","q-biplot-1",
             "q-loading-1","q-limitaciones-1",
             "evaluacion-1","evaluacion-2","evaluacion-3","evaluacion-4","evaluacion-5",
             "q-iris-1","reflexion-1")

  fases <- c(rep("E1 ELICIT",5), rep("E2 ENGAGE",4), rep("E3 EXPLORE",4),
             "E4 EXPLAIN","E5 ELABORATE", rep("E6 EVALUATE",5), rep("E7 EXTEND",2))

  descs <- c("Varianza de una variable","Covarianza negativa","Vector propio y lambda",
             "Correlacion r = -0.91","Combinacion lineal en ACP",
             "Total datos en flores","Correlacion mas alta en flores",
             "Correlacion negativa sepalos","Estrategia de reduccion",
             "Acidez y pH negativos","Componentes para 75%",
             "Angulo 180 entre variables","Dulces y flechas biplot",
             "Loading cercano a 0","Cuando NO usar ACP",
             "Objetivo central ACP","Por que estandarizar",
             "Orden de componentes","Calculo varianza acumulada",
             "Flechas misma direccion biplot",
             "Conclusion dataset Iris","Reflexion aplicacion personal")

  # Leer el estado del tutorial desde el environment de learnr
  state <- tryCatch({
    env_tut <- parent.env(environment())
    while (!identical(env_tut, emptyenv())) {
      if (exists("tutorial_state", envir = env_tut, inherits = FALSE)) {
        st <- get("tutorial_state", envir = env_tut, inherits = FALSE)
        if (!is.null(st)) return(st)
      }
      env_tut <- parent.env(env_tut)
    }
    list()
  }, error = function(e) list())

  # Construir data.frame
  df <- data.frame(
    Fase     = fases,
    Pregunta = descs,
    Estado   = vapply(ids, function(id) {
                 s <- state[[id]]
                 if (is.null(s)) "Pendiente"
                 else if (isTRUE(s$correct)) "Correcto" else "Incorrecto"
               }, character(1)),
    Intentos = vapply(ids, function(id) {
                 s <- state[[id]]
                 if (is.null(s)) 0L
                 else as.integer(if(!is.null(s$attempts)) s$attempts else 1L)
               }, integer(1)),
    stringsAsFactors = FALSE,
    row.names = NULL
  )

  # Mostrar tabla con colores en consola
  correctas   <- sum(df$Estado == "Correcto")
  incorrectas <- sum(df$Estado == "Incorrecto")
  pendientes  <- sum(df$Estado == "Pendiente")
  total       <- nrow(df)
  pct         <- round(100 * correctas / max(total - pendientes, 1), 1)

  cat("\n=== RESULTADOS LABORATORIO ACP ===\n")
  cat(sprintf("Total preguntas : %d\n", total))
  cat(sprintf("Correctas       : %d\n", correctas))
  cat(sprintf("Incorrectas     : %d\n", incorrectas))
  cat(sprintf("Pendientes      : %d\n", pendientes))
  cat(sprintf("Puntaje         : %.1f%%\n\n", pct))

  print(df, row.names = FALSE)

  # Generar Excel y enlace de descarga en base64
  tmp <- tempfile(fileext = ".xlsx")

  resumen <- data.frame(
    Metrica = c("Total","Correctas","Incorrectas","Pendientes","Puntaje (%)","Generado"),
    Valor   = c(total, correctas, incorrectas, pendientes,
                paste0(pct, "%"), format(Sys.time(), "%Y-%m-%d %H:%M:%S")),
    stringsAsFactors = FALSE
  )

  writexl::write_xlsx(
    list("Detalle" = df, "Resumen" = resumen),
    path = tmp
  )

  # Codificar en base64 y emitir enlace HTML descargable
  b64 <- base64enc::base64encode(tmp)
  fname <- paste0("resultados_ACP_", format(Sys.time(), "%Y%m%d_%H%M"), ".xlsx")
  mime  <- "application/vnd.openxmlformats-officedocument.spreadsheetml.sheet"

  html_link <- paste0(
    '<br><a href="data:', mime, ';base64,', b64, '" ',
    'download="', fname, '" ',
    'style="display:inline-block;margin-top:14px;background:#457b9d;color:white;',
    'text-decoration:none;padding:10px 22px;border-radius:8px;',
    'font-weight:600;font-size:14px;">',
    '⬇ Descargar Excel</a>'
  )

  htmltools::HTML(html_link)
}
```

---

# Cierre

<div style="min-height:55vh;display:flex;flex-direction:column;justify-content:center;
            padding:40px 24px;background:#1a1a2e;border-radius:16px;
            color:white;text-align:center;margin:10px 0;">

<p style="font-size:11px;letter-spacing:4px;text-transform:uppercase;
          color:#f4a261;margin-bottom:16px;">Laboratorio completado</p>

<h2 style="font-size:30px;color:#a8dadc;margin:0 0 24px;">
  Recorriste las 7 fases del modelo Eisenkraft
</h2>

<div style="display:grid;grid-template-columns:repeat(7,1fr);gap:4px;
            max-width:560px;margin:0 auto 32px;font-size:10px;
            font-weight:700;letter-spacing:0.5px;">
  <div style="background:#e63946;border-radius:6px;padding:10px 0;color:white;">ELICIT</div>
  <div style="background:#e87c4a;border-radius:6px;padding:10px 0;color:white;">ENGAGE</div>
  <div style="background:#457b9d;border-radius:6px;padding:10px 0;color:white;">EXPLORE</div>
  <div style="background:#1d3557;border-radius:6px;padding:10px 0;color:#a8dadc;">EXPLAIN</div>
  <div style="background:#2a9d8f;border-radius:6px;padding:10px 0;color:white;">ELABORATE</div>
  <div style="background:#e76f51;border-radius:6px;padding:10px 0;color:white;">EVALUATE</div>
  <div style="background:#264653;border-radius:6px;padding:10px 0;color:#e9c46a;">EXTEND</div>
</div>

<div style="display:grid;grid-template-columns:1fr 1fr 1fr;gap:12px;
            max-width:540px;margin:0 auto 28px;text-align:left;">
  <div style="background:rgba(255,255,255,0.07);border-radius:10px;padding:14px 16px;font-size:13px;">
    🌸 <strong>Flores</strong><br><small style="opacity:.7;">Correlaciones morfológicas y cromáticas</small>
  </div>
  <div style="background:rgba(255,255,255,0.07);border-radius:10px;padding:14px 16px;font-size:13px;">
    🍷 <strong>Vinos</strong><br><small style="opacity:.7;">Química del sabor y el cuerpo</small>
  </div>
  <div style="background:rgba(255,255,255,0.07);border-radius:10px;padding:14px 16px;font-size:13px;">
    🌼 <strong>Iris</strong><br><small style="opacity:.7;">Separación de especies sin etiquetas</small>
  </div>
</div>

<blockquote style="border-left:3px solid #f4a261;text-align:left;max-width:400px;
                   margin:0 auto;padding:12px 20px;
                   background:rgba(255,255,255,0.05);
                   border-radius:0 8px 8px 0;font-style:italic;
                   color:#e0e0e0;font-size:15px;">
  "Reducir no es perder — es elegir qué importa."
</blockquote>

<p style="font-size:11px;color:#a8dadc;opacity:0.35;margin-top:28px;">
  Fundación Universitaria Konrad Lorenz · Facultad de Matemáticas e Ingeniería
</p>
</div>
